臺灣高等法院刑事裁定
109年度抗字第1430號
抗  告  人  臺灣桃園地方檢察署檢察官
被      告  楊欣怡


上列抗告人因被告違反毒品危害防制條例案件，不服臺灣桃園地
方法院中華民國109年8月13日裁定（108年度訴字第334號），提
起抗告，本院裁定如下：
    主  文
原裁定撤銷。       
    理  由
一、原裁定意旨略以：被告甲○○於民國107年11月12日上午8時許
    ，在桃園市新屋區中華路某處路邊之自用小客車內，施用第
    一級毒品海洛因1次；另於同日晚間8時許，在桃園市觀音區
    廣興里17鄰某處鐵皮屋內，施用第二級毒品甲基安非他命1
    次等情，經被告坦承在卷，且採集被告之尿液送檢驗結果呈
    嗎啡及甲基安非他命陽性反應，有台灣檢驗科技股份有限公
    司出具之濫用藥物檢驗報告可稽，足認被告自白與事實相符
    ，堪予採信，其施用第一、二級毒品之犯行應堪認定。又毒
    品危害防制條例業於109年1月15日修正公布，自同年7月15
    日施行，依修正之同條例第20條第3項規定，犯第10條之罪
    於觀察、勒戒或強制戒治執行完畢釋放後，3年後始再犯者
    ，不論其行為係在新法施行生效前或施行生效後所為（同條
    例第35條之1第1、2款參照），均應適用同條第1、2項（即
    應先觀察勒戒或強制戒治）之規定。3犯以上如距最近1次觀
    察、勒戒或強制戒治執行完畢釋放後，已逾3年者，即應另
    觀察、勒戒，不因其間是否因另犯該罪，經起訴、判刑或執
    行而受影響。被告前因施用第二級毒品案件，經臺灣新竹地
    方法院以93年度毒聲字第143號裁定送觀察、勒戒，因認無
    繼續施用傾向，於93年8月24日執行完畢釋放出所，並經臺
    灣新竹地方檢察署檢察官以93年度毒偵字第175號為不起訴
    處分確定，有本院被告前案紀錄表為憑。被告本次施用犯行
    雖經檢察官提起公訴，但因距離其前次觀察、勒戒執行完畢
    釋放後已逾3年，原審法院乃依職權裁定被告應送勒戒處所
    觀察、勒戒等語。
二、檢察官抗告意旨以：
　㈠毒品危害防制條例第20條及第23條業於民國109年1月15日修
    正公布，並於同年7月15日施行。依修正後第20條第3項規定
    ：「依前項規定為觀察、勒戒或強制戒治執行完畢釋放後，
    三年後再犯第十條之罪者，適用前二項之規定。」將修正前
    所定「五年後再犯第十條之罪者」修正為「三年後再犯第十
    條之罪者」。其立法理由謂：「本條例認施用毒品者具『病
    患性犯人』之特質，並參諸世界各國之醫療經驗及醫學界之
    共識，咸認施用毒品成癮者，其心癮甚難戒除，如觀察、勒
    戒或強制戒治執行完畢釋放後，三年後始再有施用第一級、
    第二級毒品之行為者，足見其有戒除毒癮之可能，宜再採以
    觀察、勒戒方式戒除其身癮及以強制戒治方式戒除其心癮之
    措施，為能放寬觀察、勒戒或強制戒治制度之適用時機，以
    協助施用者戒除毒癮，爰修正第三項。」由此足見上開修正
    應係針對第一次觀察、勒戒或強制戒治執行完畢釋放後，三
    年後始再有施用第一級、第二級毒品行為之人（即第二次犯
    ）或每隔三年後始再有施用第一級、第二級毒品行為之人而
    設，因其係於三年後再犯，足見其有戒除毒癮之可能，故而
    放寬觀察、勒戒或強制戒治制度之適用時機，以協助施用者
    戒除毒癮。是修法之重點著重在施用毒品者有「戒除毒癮之
    可能」，倘在上開修正前，於第一次觀察、勒戒或強制執行
    完畢後，已有「二犯以上」施用第一級、第二級毒品罪者或
    於修法前「五年內再犯第十條之罪者」，經認其再犯率甚高
    ，原實施之觀察、勒戒及強制戒治已無法收其實效者，均已
    難認有戒除毒癮之可能，則縱使其本次犯行係於第一次觀察
    、勒戒或強制戒治執行完畢釋放後三年後再犯，毋庸仍予寬
    典處遇，而應依該條例第10條逕予刑罰制裁。又修正後毒品
    危害防制條例第20條第3項、第23條第2項僅將「5年內再犯
    」修正為「3年內再犯」，其他構成要件均相同，職此，有
    無再經觀察、勒戒及強制戒治之必要，或由檢察官逕行起訴
    ，自應依相同之法理，採取與修正前之實務見解為相同解釋
    及處理。
　㈡本案被告前因施用毒品案件，經送觀察、勒戒後，認無繼續
    施用毒品之傾向，於93年8月24日執行完畢，由臺灣新竹地
    方檢察署檢察官以93年度毒偵字第175號為不起訴處分確定
    ；復於上開觀察、勒戒執行完畢釋放後5年內之94年間，再
    犯施用第一級、第二級毒品案件，經臺灣新竹地方法院以94
    年度訴字第882號判決判處有期徒刑6月、4月，應執行有期
    徒刑8月確定等情，有本院被告前案紀錄表1份在卷可憑，則
    被告前於觀察勒戒執行完畢釋放後，3年內又再犯施用毒品
    案件，揆諸前揭說明，不論依修正前、修正後規定，被告其
    後再犯本案施用毒品案件，已非屬「初犯」之應行觀察、勒
    戒或強制戒治之範疇，而應依法起訴。原審於裁定中未附理
    由說明並引用上開與立法理由意旨不符之決議內容，認事用
    法，顯有未洽。為此提起抗告，請將原裁定撤銷，更為適當
    合法之裁定等語。
三、按施用第一、二級毒品為犯罪行為，毒品危害防制條例第10
    條設有處罰規定，施用第一、二級毒品者，本應科以刑罰。
    惟毒品危害防制條例於87年修訂施行後，對於施用毒品者肯
    認具有「病患性犯人」之特質，基於刑事政策，對合於一定
    條件之施用者，依同條例第20條之規定，施以觀察、勒戒及
    強制戒治之保安處分。於109年1月15日修正公布、同年7月1
    5日施行之毒品危害防制條例第20條第3項及第23條第2項，
    雖僅將原條文之再犯期間由「5年」改為「3年」，惟鑑於採
    取傳統刑事機構式處遇，將施用毒品者當作「犯人」處理，
    其施用人數及再犯率仍高，將施用毒品者監禁於監獄內，僅
    能短期間防止其接觸毒品，因慣用毒品產生之「心癮」根本
    無法根除，並慮及毒品條例施行多年累積之戒毒經驗及實效
    ，暨逐步擴充之醫療、戒癮機構、專業人力、社區支援系統
    等資源，尤以本次毒品條例第24條修正，擴大檢察官對施用
    毒品者附條件緩起訴處分之範圍，使其能視個案具體情形給
    予適當多元社區處遇。準此，本次修正後對於施用毒品者之
    思維，自應與時俱進，擺脫以往側重於「犯人」身分之處罰
    ，著重其為「病患」之特質，並以「治療」疾病為出發點，
    重新評價前揭所謂「3年後再犯」之意義。毒品戒除不易，
    須經長期且持續之治療，為醫療及司法界之共識，施用毒品
    者既被視為「病患性犯人」，最佳處遇方式即為治療，期能
    逐漸減少毒品施用之頻率及數量，進而達到戒除毒癮的完全
    治癒目標。對於施用毒品者之治療方式，有機構外之處遇（
    如自行赴醫院戒癮、附命完成戒癮治療緩起訴處分等），或
    機構內之觀察、勒戒或強制戒治；至對施用毒品者科以刑罰
    ，無非在運用刑罰之一般預防功能以嚇阻毒品之施用。惟刑
    罰因涉及人身自由及基本權，故於施用毒品初犯時皆以傳統
    之機構外或機構內處遇方式治療，如再施用毒品時，始科以
    刑事責任，一則懲罰其未具悔悟之心，再則以刑罰方式形成
    施用者之心理強制，以減少其毒品之施用，遏止其一犯再犯
    。而當刑罰處遇仍不能有效幫助施用毒品者改善惡習時，即
    表示無法以此方式發揮治療效果，若繼續施以刑罰只具懲罰
    功能，不僅無法戒除其毒癮，更漸趨與社區隔離，有礙其復
    歸社會。基於憲法保障人民之生存權，及根據每個國民生存
    照顧需要提供基本給付之理念，為協助施用毒品者戒除毒癮
    復歸社會，對於經監獄監禁處遇後仍再犯之施用毒品者，更
    應恢復以機構內、外之治療協助其戒除毒癮。換言之，除檢
    察官優先適用毒品條例第24條命附條件緩起訴處分處遇（不
    論幾犯，亦無年限）外，對於施用毒品初犯者，即應適用第
    20條第1項、第2項為機構內之觀察、勒戒或強制戒治；若於
    上開機構內處遇執行完畢釋放後，「3年內再犯」者，依第2
    3條第2項規定，應依法追訴；倘於「3年後再犯」，自應再
    回歸到傳統醫療體系機構內重為觀察、勒戒或強制戒治之治
    療。是對於戒除毒癮不易者，唯有以機構內、外處遇及刑事
    制裁等方式交替運用，以期控制或改善其至完全戒除毒癮。
    準此，第20條第3項規定中所謂「3年後再犯」，只要本次再
    犯（不論修正施行前、後）距最近1次觀察、勒戒或強制戒
    治執行完畢釋放，已逾3年者，即該當之，不因其間有無犯
    第10條之罪經起訴、判刑或執行而受影響（最高法院109年
    度台上大字第3826號裁定意旨參照）。經查：被告於107年1
    1月12日上午8時許，在桃園市新屋區中華路某處路邊之自用
    小客車內，施用第一級毒品海洛因1次；另於同日晚間8時許
    ，在桃園市觀音區廣興里17鄰某處鐵皮屋內，施用第二級毒
    品甲基安非他命1次等情，經被告於警詢、偵查及原審審理
    時坦承在卷，且採集被告之尿液送檢驗結果呈嗎啡及甲基安
    非他命陽性反應，有台灣檢驗科技股份有限公司出具之濫用
    藥物檢驗報告可稽，足認被告自白與事實相符，堪予採信，
    其施用第一、二級毒品之犯行應堪認定。又被告前因施用毒
    品案件，經觀察、勒戒後認無繼續施用毒品之傾向，於93年
    8月24日執行完畢釋放出所，並經檢察官為不起訴處分確定
    ，此後未有再受觀察、勒戒或強制戒治之執行等情，有本院
    被告前案紀錄表在卷可佐。而被告行為後，毒品危害防制條
    例第20條、第23條於109年1月15日修正公布，自同年7月15
    日施行，依同條例第35條之1第1、2款規定，犯第10條之罪
    者，不論其行為係在新法施行生效前或施行生效後所為，均
    應依新法規定處理。被告本件施用第一、二級毒品之犯行，
    距前次觀察、勒戒執行完畢釋放日已逾3年，縱被告於此期
    間內有再犯其他施用毒品之犯行，揆諸上揭說明，仍應再予
    觀察、勒戒之機會。檢察官抗告意旨持過去之實務見解認應
    逕為實體判決云云，即無可採。
四、又修正後之毒品條例第35條之1第2款規定：「審判中之案件
    ，由法院或少年法院（地方法院少年法庭）依修正後規定處
    理；依修正後規定應為不起訴處分或不付審理之裁定者，法
    院或少年法院（地方法院少年法庭）應為免刑之判決或不付
    審理之裁定。」，並於立法說明謂：「若該等案件於修正施
    行前已繫屬於法院或少年法院（地方法院少年法庭）者，『
    為求程序之經濟，法院或少年法院（地方法院少年法庭）應
    依修正施行後之規定處理，即應依職權為觀察、勒戒或強制
    戒治之裁定』」，但個案究應適合「觀察、勒戒及強制戒治
    」，抑或給予「附命完成戒癮治療緩起訴處分」之機會，法
    院無從替代檢察官為上開合義務性之裁量處遇，倘認因屬審
    理中案件故而由法院依職權裁定，此時僅有命施用毒品之被
    告進入機構內觀察勒戒或強制戒治一途，恐剝奪被告對循何
    種處遇方式戒癮一事陳述意見之機會，況且法條本身並未規
    定由法院「依職權」裁定觀察、勒戒，而程序經濟之保障未
    必優於被告程序主體地位之保障，則立法說明徒以程序經濟
    作為法院「依職權」裁定觀察勒戒之依據，非無斟酌餘地。
    原審不待檢察官聲請，亦未說明理由即逕依職權裁定具有拘
    束人身自由性質之觀察、勒戒處分，即有未洽。檢察官抗告
    意旨雖未指摘及此，但原裁定既有上述可議之處，即無可維
    持，應由本院將原裁定撤銷，且因此部分自始未據檢察官聲
    請，故本院僅將原裁定撤銷，由原審法院為適法之處理，而
    不另為發回或任何諭知。
據上論斷，應依刑事訴訟法第413條前段，裁定如主文。
中　　華　　民　　國　　109 　年　　12　　月　　8 　　日
                  刑事第六庭  審判長法　官  劉方慈
                                    法　官  朱嘉川
                                    法　官  許曉微
以上正本證明與原本無異。
不得再抗告。
                                    書記官  徐仁豐
中　　華　　民　　國　　109 　年　　12　　月　　8 　　日